最高法院刑事判決　　　　　　　　　 111年度台上字第1131號
上　訴　人　徐維新


上列上訴人因妨害性自主案件，不服臺灣高等法院臺中分院中華
民國110 年10月14日第二審判決（110 年度侵上訴字第75號，起
訴案號：臺灣南投地方檢察署109 年度偵字第1964號），提起上
訴，本院判決如下：
    主  文
上訴駁回。
    理  由
一、按刑事訴訟法第377 條規定，上訴於第三審法院，非以判決
    違背法令為理由，不得為之。是提起第三審上訴，應以原判
    決違背法令為理由，係屬法定要件。如果上訴理由書狀並未
    依據卷內訴訟資料，具體指摘原判決不適用何種法則或如何
    適用不當，或所指摘原判決違法情事，顯與法律規定得為第
    三審上訴理由之違法情形，不相適合時，均應認其上訴為違
    背法律上之程式，予以駁回。
二、本件經原審審理結果，認上訴人徐維新有原判決事實及理由
    欄壹─一所載犯行，事證明確，因而維持第一審論處上訴人
    以對於14歲以上未滿16歲之女子為性交罪刑（宣處有期徒刑
    1 年3 月），駁回上訴人在第二審之上訴。已詳敘其所憑之
    證據及認定之理由。所為論斷，亦俱有卷證資料可資覆按。
三、本件上訴意旨略以：上訴人智識能力不足，文字能力有限，
    無法充分表達、陳述事實，致無法通過測謊，更因經濟狀況
    不佳，未能延聘律師為完足的辯護，尤其測謊鑑定結果未必
    為真，不能當作唯一證據，且觀諸上訴人與被害人代號0000
    0 -0000000（真實姓名年籍詳卷，民國00年00月生，下稱甲
    女）間之對話紀錄，也沒有提到任何有關「性交」之事，原
    審全憑檢察官擷取前開對話片段所為的臆測及被害人單一指
    訴，遽為上訴人有罪之認定，顯然違反採證法則，自有判決
    適用法則不當之違誤；此外，上訴人於原審上訴時曾提出進
    行修復式司法程序之請求，詎原審置之不理，嚴重影響訴訟
    雙方之權益，為此一併提出，冀望有所補救云云。
四、惟查：
    證據的取捨、證據的證明力及事實的認定，都屬事實審法院
    的自由裁量、判斷職權；如其此項裁量、判斷，並不違反客
    觀存在的經驗法則或論理法則，即無違法可指，觀諸刑事訴
    訟法第155 條第1 項規定甚明；且既已於判決內論敘其何以
    作此判斷的心證理由者，即不得單憑主觀，任意指摘其為違
    誤，而據為其提起第三審上訴的合法理由。又被害人就被害
    經過所為之指述，固不得作為認定犯罪的唯一證據，仍應調
    查其他補強證據以擔保其指證、陳述確有相當的真實性，而
    為通常一般人均不致有所懷疑者，始得採為論罪科刑的依據
    。惟此所稱補強證據，並非以證明犯罪構成要件的全部事實
    為必要，倘其得以佐證被害人指述的犯罪非屬虛構，能予保
    障所指述事實的真實性，即已充分。且得據以佐證者，雖非
    直接可以推斷該被告之實行犯罪，但以此項證據與被害人的
    指述為綜合判斷，若足以認定犯罪事實者，仍不得謂其非屬
    補強證據。是所謂補強證據，不問其為直接證據、間接證據
    ，或係間接事實之本身即情況證據，均得為補強證據的資料
    。
    原判決主要係依憑告訴人甲女迭於偵查、第一審審理中，一
    再堅指：我與上訴人是透過Messenger 通訊軟體認識，有告
    訴上訴人我的年紀，嗣上訴人約我吃宵夜，到竹山文化園區
    上的一間廟，下車後上訴人有親我、抱我，回到車上，上訴
    人先脫自己的褲子、再脫我衣服，他的生殖器有插入我的下
    體等語之證言；上訴人於歷審審理中，坦承：我透過通訊軟
    體認識甲女，知道她的年齡，確實有約甲女見面，有自後面
    抱著甲女（但辯稱沒有發生性關係，甲女她突然說她懷孕，
    我以為是開玩笑的，我那時在工作，腦筋一片空白）的部分
    自白；參諸甲女向上訴人提及兩人已發生性行為，及可能懷
    孕之事實，上訴人非但未否認兩人已發生性行為，更回覆甲
    女「那妳要不要當我女友。我不會讓妳受到任何傷害。我養
    妳」及「不會。我娶妳」等試圖安撫、挽回甲女之話語，此
    有甲女與上訴人兩人Messenger 通訊軟體的對話紀錄可佐；
    再衡以甲女就其如何與上訴人認識、發生性關係的基本社會
    事實及相關細節，始終如一，亦足認此部分所言確屬親歷、
    具憑信性；（復以本件查獲之經過，乃甲女之友人（同學）
    先發現甲女與上訴人之對話，而質以甲女其間發生何事，乃
    主動向甲女就讀之學校老師報告後，經通報社會局、警方再
    報請檢察官指揮偵辦，非甲女主動報案，當可排除甲女有設
    詞誣陷上訴人之動機，此見警卷第2 頁）等各項證據資料，
    乃認定上訴人確有如原判決事實及理由欄壹─一所載之犯行
    ，因而維持第一審論處上訴人以前述罪刑之判決，駁回上訴
    人在第二審之上訴。原判決復就上訴人僅承認上揭部分自白
    ，而矢口否認犯罪，所為未與甲女性交，及略如前揭第三審
    上訴意旨所載之辯解，如何係飾卸之詞，不足採信，除據卷
    內訴訟資料詳加指駁、說明外，並於事實及理由欄貳─三─
    ㈣內，詳為剖析，以其等前開對話紀錄內容為甲女指述之補
    強證據，而非單以甲女之指述為上訴人有罪認定的唯一證據
    。另指出：
    ㈠甲女於109 年3 月30日至竹山秀傳醫院驗傷時，除處女膜
      5 、9 點鐘方向有陳舊性裂傷外，身體其他部位並無明顯
      外傷，有竹山秀傳醫院受理疑似性侵害事件驗傷診斷書附
      卷可考，且在向友人述說被性侵害之過程時，無恐懼、憤
      恨、害怕之情緒，反而擔心友人生氣，以及在事發後對上
      訴人尚回以親密、愛意之話語，要與一般性侵害被害人會
      產生強烈負面情緒之情形不符，甲女所為上訴人違反其意
      願為性交行為之指述，並無其他證據可佐，難信為真（而
      應屬合意性交），且此部分業為檢察官不另為不起訴處分
      在案。
    ㈡甲女係於00年00月出生，上訴人行為時甲女係14歲以上未
      滿16歲之女子，上訴人明知仍與之為性交之行為，係犯刑
      法第227 條第3 項之對於14歲以上未滿16歲之女子為性交
      罪，且此係以被害人年齡為14歲以上未滿16歲者為其處罰
      之特殊要件，不再依兒童及少年福利與權益保障法第 112
      條第1 項前段規定加重其刑。
    以上所為之事實認定及得心證理由，都有各項證據資料在案
    可稽，既係綜合調查所得之各項直接、間接證據而為合理推
    論，自形式上觀察，即未違背客觀存在之經驗法則、論理法
    則。此部分上訴意旨置原判決已明白論斷之事項於不顧，就
    屬原審採證認事職權之適法行使，任憑己意，異持評價，妄
    指違法，且猶執陳詞，為單純之事實爭議，不能認為適法的
    上訴第三審理由；又刑事訴訟法第271 條之4 關於修復式司
    法程序之開啟、轉介，係法院於言詞辯論終結前，依被告及
    被害人之聲請，於聽取檢察官、代理人、辯護人及輔佐人之
    意見後，認為適當，始行轉介適當機關、機構或團體進行修
    復。卷查，上訴人曾雖於上訴原審時為進行修復式司法程序
    之請求，然告訴代理人（律師）於原審準備程序時，已明白
    轉達甲女沒有調解之意願、更拒絕上訴人為任何形式的聯絡
    等旨（見原審卷第56頁），法院已無從認為開啟修復式司法
    程序為適當，乃諭知上訴人不用再透過任何管道私下聯繫甲
    女（見原審卷第56頁），非就上訴人此部分之請求，置之不
    理，上訴意旨另就原審關於修復式司法程序部分所為之指摘
    ，顯然未確實依據卷內訴訟資料而為，同非適法上訴第三審
    之理由。
五、以上及其他上訴意旨，無非對原判決採證認事職權之適法行
    使及已說明之事項，徒以自己之說詞而為任意之指摘，顯不
    足據以辨認原判決已具備違背法令之形式，難認已符首揭法
    定之第三審上訴要件。其上訴為違背法律上之程式，應予駁
    回。本件既從程序上駁回，上訴意旨請求本院再為修復式司
    法程序之開啟，即屬無從審酌，附此敘明。
據上論結，應依刑事訴訟法第395條前段，判決如主文。
中    華    民    國   111    年    5     月    26    日
                  刑事第二庭審判長法  官  林  勤  純  
                                  法  官  王  梅  英  
                                  法  官  莊  松  泉  
                                  法  官  吳  秋  宏  
                                  法  官  李  釱  任  
本件正本證明與原本無異
                                  書記官
中    華    民    國   111    年    6     月    2     日